【裁判字號】    92,重訴,163
【裁判日期】    921027
【裁判案由】    清償借款
【裁判全文】
臺灣彰化地方法院民事判決  九十二年度重訴字第一六三號
    原      告  保證責任彰化縣彰化市第十信用合作社
?
    法定代理人  乙○○
    訴訟代理人  林世祿律師
    被      告  甲○○      住.
右當事人間請求清償借款事件，本院於民國九十二年十月七日言詞辯論終結，判決如
左：
  主      文
被告應給付原告新臺幣捌佰伍拾萬元，及自民國九十一年六月二十日起至清償日止，
按年息百分之七．五計算之利息，並自九十一年七月二十一日起至九十二年一月二十
日止按上開利率百分之十，自九十二年一月二十一日起至清償日止，按上開利率百分
之二十計算之違約金。
訴訟費用由被告負擔。
本判決於原告以新台幣貳佰玖拾萬元供擔保後得假執行，但被告如於假執行程序實施
前，以新台幣捌佰伍拾萬元為原告供擔保後得免為假執行。
    事      實
甲、原告方面：
  一、聲明：除擔保金額外，如主文第一項所示。
  二、陳述：
    (一)訴外人宋國慶於民國八十六年向原告申請貸款，原告准予其自八十六年七月廿
      八日起借新台幣（下同）一千三百萬元至九十一年七月廿八日屆期，並由被告
      甲○○及訴外人宋木川、宋顏水雲等為連帶保證人，且於八十六年八月八日完
      成約定書之對保手續，惟借款人宋國慶至九十一年六月廿日止仍有八百五十萬
      元借款未還，且即不再繳付利息。因此原告即為支付命令之催收程序，其中三
      人（含借款人及二名連帶保證人），均已確定，只有被告一人爭執。查借款人
      之借據乃兩年一換，現存於原告之借據乃九十年八月廿日更新，被告乃否認曾
      於更新之借據上簽名蓋章，惟該借據上之印文與約定書上被告之印文相符，更
      何況本案借貸乃八十六年七月之借貸關係，故縱然九十年八月廿日之借據非其
      印文，但被告仍應連帶保證八十六年之借貸關係，事實上印文既相符，依約定
      書第十條不論是否本人用印，也均視為其代理人。
    (二)按本案之借貸及連帶保證契約乃八十六年七月廿四日被告及宋國慶等人提出要
      約借貸二千萬元，期限五年，而後原告准貸一千三百萬元，並同意五年，而被
      告等也同意，即提供擔保設定抵押，原告即撥款，故本案之契約乃八十六年七
      月之借貸及連帶保證契約，即同一契約，不過原告之借據有二年一換之慣例而
      已，更何況本案自八十六年七月借款迄今，只還部份，縱然立下新借據，但舊
      債既然未還，依民法第三二０條規定舊債務不消滅。
    (三)更何況本案借據之印文與證一之借款申請書及證二之土地他項權利移轉契約書
      上之印文相同，故先不論授信約定書上之印文（也相同）及約定，請鈞長將前
      述借貸，借款申請書及土地他項權利移轉契約書（原本）請向  鈞院執行處理
      調取九十二年執育字第七五四二號卷）及授信約定書等送請鑑定印文是否相同
      ，若是不但有授信約定書第十條或「表現代理」適用外，另有民事訴訟法第三
      五八條之適用，即推定為真正。
    (四)且由證二之他項權利移轉契約書及證一之申請批覆書中可知被告也提供抵押物
      做為擔保，而印文又屬同一，故被告不能諉為不知，且對保目的也包括確認印
      文，故依卅七年上字第八八一六號判例認定借據內印章及作押房契均屬真正，
      雖由他人代為立據而除有確切反證外，自應推定為本人授權，因此被告焉能推
      諉呢？
    (五)再查被告身為建築師豈有可能不知「對保」何義？且對保乃同時對人及印章更
      是人人皆知，且被告先稱未為連帶保證人，但九十二年八月廿六日改口稱有擔
      任連帶保證人，即應推定申請書之印文真正，且在九十二年七月十七日也坦承
      授信約定書上簽名為真正，故應推定印文真正，否則何來印文？更何況宋顏水
      雲也坦承印章是申請會員之印章，且有所有權狀交付辦理抵押，即合卅七年上
      字第八八一六號判例借據內印章及作押房契均屬真正，雖由他人代為立據而除
      有確切反證外，自應推定為本人授權。
    (六)宋國慶已坦承有借貸一千三百萬元，到九十年八月共欠一千三百萬元，惟查原
      告借予之一千三百萬元，自八十六年八月十一日陸續撥款，至八十八年四月廿
      日撥足一千三百萬元。按宋國棟、甲○○乃同時加入原告合作社為社員，因原
      告人員誤蓋，以致宋國棟之印章蓋成甲○○，甲○○蓋成宋國棟，但足證宋顏
      水雲證詞不實，即指系爭印文乃為入社所刻所蓋之部份不實，因一對照即知不
      同。
  三、證據：提出授信約定書四份、借據一紙、借款申請書、大額放款申請批覆書、
      他項權利證明書、土地建築改良物他項權利移轉（變更）契約書、土地建築改
      良物抵押權設定契約書、支付命令暨確定證明書各一份、應付股息明細卡及股
      金明細卡各二紙、放款戶解約明細表三紙、帳卡明細表五紙、被告名片一紙（
      以上皆影本）、新舊式土地登記謄本各一份、新舊式建物登記謄本各一份為證
      ，並請求傳訊證人黃世彰、李錫欽、宋國慶、宋顏水雲、宋國棟。
乙、被告方面：
  一、聲明：(一)原告之訴及其假執行之聲請均駁回。(二)如受不利之判決，請准供擔保免
      為假執行。
  二、陳述：
    (一)按無代理權人以代理人之名義所為之法律行為，非經本人承認，對於本人，不
      生效力。前項情形，法律行為之相對人，得定相當期限，催告本人確答是否承
      認，如本人逾期未為確答，視為拒絕承認。民法第一百七十條定有明文。係指
      行為人未經本人授與代理權而以本人名義所為之代理行為。或雖經本人授與代
      理權而逾越代理權限，所為之代理行為。或事實上既無代理權，而在表面上亦
      無足使他人信其有代理權情事。無權代理人之行為非經本人承認，對於本人不
      生效力。惟善意相對人，得定相當期限，以催告本人承認之，如逾期未獲確答
      者，則視為不承認。
    (二)本件約定書第十條：「凡持有貴社發給立約人之擔保物收據或保管證或立約人
      印鑑，前往貴社請求返還或更換擔保物及其有關文件者，均視為立約人之代理
      人，貴社得准予返還或更換之。」約定書係於八十六年八月八日固由被告簽署
      ，乃是對於八十六年借款人宋國慶向原告借款之約定，約定書第十條所載：..
      . 均視為立約人之代理人，貴社得准與返還或更換。按代理權之授與係指依本
      人之意思表示而使代理人取得代理權，以使代理人所為之法律行為效力直接歸
      屬於本人。本件被告並未授權任何人於四年後之九十年八月二十日所立借據為
      連帶保證意思表示之簽署，此觀該借據上連帶保證人「甲○○」三字非被告所
      簽署自明。又「... 貴社得准予更換之。」並無約定毋庸經立約人簽署，原告
      以一次約定書，永久使用之定型化契約，顯然違背行使權利，履行義務，應以
      誠實及信用方法之誠實信用原則。故原告之訴顯無理由。
    (三)伊不清楚借據是二年更換一次之事，否認借據更換時原告有通知被告，否認擔
      任連帶保證人。事前伊並不知道系爭借據所蓋印章都是我由母親保管，伊是在
      後來法院寄來本件通知時才知道伊有印章放在其母親那邊，伊知道應付股息明
      細表上之印鑑章也是擺在母親那邊。印章是伊母親整個交付給原告，原告作業
      有缺失，因為伊母親不識字才將印章交給原告職員。伊不知道合約內容，訴外
      人宋國慶並沒有告訴伊要借多少錢，當時因其剛出社會所以比較沒有注意到此
      ，宋國慶來請其擔任連帶保證人，其並沒有向宋國慶明示要借多少錢都可以，
      伊不知道他借多少也不知道他借多久，對於不合理的定型化契約有意見，印章
      並非伊自己交付，是其母親未經其授權刻製的，亦非伊於銀行承辦人面前所蓋
      用，伊未授權其母親辦理任何事項，家中財務這方面事情都是我母親及我父親
      在處理。本件借款都是我母親在處理，伊並不知道其所有之建物遭設定抵押權
      事宜，我母親宋顏水雲並未經我同意而設定抵押。原告對保手續有瑕疵，自應
      無理由，且被告加入原告社員之印章都會蓋錯，由此可知其他作業程序也有可
      能由行員代行而發生錯誤之情形，證人李錫欽亦有證述對保時祇有對保約定書
      而已，其他借據、申請書都是由宋國慶帶印章去銀行蓋的。
    理    由
一、本件原告起訴主張：訴外人宋國慶於八十六年七月二十八日向原告貸款一千三百
    萬元，期限五年，至九十一年七月廿八日止，並由被告甲○○及訴外人宋木川、
    宋顏水雲擔任連帶保證人，於八十六年八月八日完成約定書之對保手續，惟借款
    人宋國慶自九十一年六月廿一日起即未再繳付利息，尚有八百五十萬元之借款未
    償還，經原告對渠等聲請支付命令，其中三人（即借款人及連帶保證人宋木川、
    宋顏水）均已確定，僅有被告一人爭執。查系爭借款係每兩年更換一次借據，現
    存於原告之借據乃九十年八月廿日所更新，被告雖否認其於更新之借據上簽名及
    蓋章，然該借據上被告之印文與其所簽立約定書上所留存之印文相符，被告並同
    意提供其所有之不動產及對保所留存於原告之同一印鑑章，用以辦理設定抵押權
    予原告以供擔保，縱九十年八月廿日之借據非被告所親自簽名蓋印，其將印章交
    予其母宋顏水雲保管並蓋用於換約之借據上，依約定書第十條有關不論是否本人
    用印，均視為其代理人之約定，顯有本人之授權，至少亦可推定有表見代理之適
    用，是被告仍應對前述八十六年之借貸關係負連帶保證之責等情。被告則以：八
    十六年八月八日被告固有於約定書上簽名，惟該約定書僅係對於八十六年借款人
    宋國慶向原告借款之約定，被告並未授權任何人於四年後可於九十年八月二十日
    為被告簽立任何借據上連帶保證之意思表示，該借據上之簽名及印文均非被告所
    有，被告亦不知有二年換約一次之事，換約時亦未獲原告之通知，復不知借據所
    蓋印章均由母親保管，該印章係其母親未經其授權而刻製，其並不清楚宋國慶向
    原告借款之金額及期限，家中財物方面均由父母處理，其母係未經其同意而將其
    不動產持以設定抵押權，其並未授權其母辦理任何與借款有關之事項，原告以一
    次永久使用之定型化約定書拘束被告，顯然違背行使權利，履行義務，應以誠實
    及信用方法為之之原則，原告之訴顯無理由等語置辯。
二、查原告主張訴外人宋國慶於八十六年七月二十八日向原告貸款一千三百萬元，期
    限五年，至九十一年七月廿八日止，並由被告甲○○及訴外人宋木川、宋顏水雲
    擔任連帶保證人，於八十六年八月八日完成約定書之對保手續，惟借款人宋國慶
    自九十一年六月廿一日起即未再繳付利息，尚有八百五十萬元之借款未償還，經
    原告對渠等聲請支付命令，其中三人（即借款人及連帶保證人宋木川、宋顏水）
    均已確定，僅有被告一人爭執，系爭借款為每兩年更換一次借據，現存於原告之
    借據乃九十年八月廿日所更新等情，業據其提出授信約定書、借據、借款申請書
    、大額放款申請批覆書、支付命令暨確定證明書等為證，復為被告所不爭執，此
    部份主張堪信為真，惟被告辯稱：其僅擔任宋國慶於八十六年七月二十八日向原
    告借款時之連帶保證人，且僅於約定書上簽名，並未蓋章，亦不知宋國慶向原告
    貸款之金額，約定書上之印章係為其母未經其同意所刻，其復未同意其母提供其
    所有之不動產設定抵押權與原告，其從未接獲原告之換約通知，亦未於系爭九十
    年八月二十日之借據上簽名蓋章云云。
三、經查，被告已自承其曾於八十六年八月間擔任訴外人宋國慶向原告借款之連帶保
    證人，並親自於八十六年八月八日之約定書上「立約定書人」欄簽名無訛。又訴
    外人宋國慶於八十六年向原告申請借款額度為二千萬元，經原告准予借款一千三
    百萬元，當時由被告擔任連帶保證人，嗣宋國慶陸續向原告借款多次，借款金額
    最高曾到達二千萬元，後償還一部份，借款期限剛開始為一年，後有展期，迄九
    十年八月間宋國慶共積欠原告一千三百萬元，因此原告要求宋國慶簽立系爭九十
    年八月二十日金額為一千三百萬元借據一紙，原告通知宋國慶展期時，宋國慶會
    向其母宋顏水雲拿取連帶保證人之印章攜往原告營業處所換單，換單時原告僅通
    知宋國慶並未通知被告等情，業據證人宋國慶到庭證述屬實，核與證人宋顏水雲
    到庭所述：每次宋國慶要換單時都是其拿出印章（指三位連帶保證人之印章）去
    辦理等語相符，是被告既同意擔任宋國慶向原告借款之連帶保證人，依常情豈有
    不知借貸款項金額為幾之理，果如其確實不知借款金額，不異表示其對於宋國慶
    究竟要向原告支借多少款項，均無意見，故被告稱伊不知宋國慶向原告借款之金
    額為何，尚不得作為其無須負連帶保證責任之抗辯。另證人宋顏水雲於本院所為
    ：被告並不知道伊要擔任連帶保證人之事，其亦未叫被告返家辦理對保，借據及
    借款申請書上被告之印章為其所刻並由其保管，宋國慶要借款時，伊就將印章交
    給宋國慶，伊不清楚被告是否知道有此一印章由伊保管等語之證詞，顯然與被告
    所自承其知道要擔任宋國慶借款之連帶保證人並曾於約定書上簽名，與證人宋國
    慶所述被告自知其要擔任連帶保證人一節完全相悖，故宋顏水雲此部份證詞有偏
    頗之虞，不足採信；再佐以證人李錫欽到庭證稱：本件借款對保事宜均由其承辦
    ，其前往宋顏水雲家中辦理對保時，宋顏水雲及宋木川均在場，渠等並通知被告
    返家，約定書均由他們三人本人簽名，三人之印章則由宋顏水雲當場拿給伊蓋於
    約定書上，伊是當著被告的面在約定書上蓋用被告之印章，惟簽立借據時並無須
    連帶保證人本人到場，只需借款人本人到場，因本件借據及撥款非伊所承辦，故
    伊不清楚等語，是被告擔任連帶保證人，辦理對保手續時，既已親自在約定書上
    立約定書人欄下「留存印鑑處對保簽章」處簽名，豈有不知該處係作為留存印鑑
    之用，而對保人李錫欽亦絕無僅要求其簽名，卻無告知需留存印鑑之理；另證人
    宋顏水雲復證稱：借款申請書上被告之印章（此印章與借據、約定書、土地暨建
    築改良物抵押權設定契約書及他項權利移轉暨變更契約書上被告之印文以肉眼辨
    識係屬同一）係其所刻且由其保管，當初係為要讓其子加入合作社（指原告）而
    刻的；其不清楚被告是否知道有此印章在其這邊，但每次宋國慶要換單時都是其
    拿出印章交給宋國慶去辦理；本件向原告設定抵押權借款之事被告並不知情，因
    房屋及土地所有權狀均由其夫保管，處理房屋及土地之事都不需經過被告之同意
    ，其知道兒子絕不會反對，因他們都很聽話等語，而本件借款之同時被告及宋顏
    水雲一同提供自己所有建號六六九即彰化市○○路七十號房屋之應有部分各二分
    之一，設定抵押權與原告作為擔保，該辦理設定手續所使用之印鑑即與系爭借款
    、約定書上被告之印章係屬同一，依印鑑登記辦法之規定，申請印鑑登記應由本
    人親自辦理，是被告必定知悉其有此一印鑑章，核以證人宋國棟到庭所述：宋國
    慶向原告借款一千三百萬元並設並抵押權之相關事宜係由其辦理，設定抵押權所
    需之印鑑證明、權狀、身分證影本、印鑑章均係其母宋顏水雲交予伊，渠等兄弟
    之印鑑章包括權狀在內一直都由其母保管，如其母要持兄弟之印鑑章或權狀辦理
    何種事宜，渠等兄弟應都不會有意見等語，足證被告絕無可能不知其有上開印鑑
    章之存在，且委託其母宋顏水雲保管之事，是其辯稱：約定書上之印章非其所有
    ，其亦未授權母親宋顏水雲刻該印章云云，礙難採信。衡上各情，被告確實有將
    印鑑章託與其母宋顏水雲保管，並有概括授權宋顏水雲使用印鑑章之事實，洵堪
    認定。
四、又查，系爭借款之最早借貸時間為八十六年七月間，本件借據則係原借款到期時
    ，於九十年八月二十日借款展期時再簽立，展期事宜係由借款人宋國慶向其母取
    得各連帶保證人之印鑑章所持以辦理，因此本件被告既同意擔任借款人宋國慶之
    連帶保證人向原告貸款，並將留存於原告處之印鑑章交由其母保管使用，復未辯
    稱系爭展期之借據上其所有之印章係其母宋顏水雲所偽刻或盜蓋，顯已授與其母
    宋顏水雲代理權，就本件借款相關事宜可使用該印鑑章予以辦理，縱其未直接授
    與其母代理權，惟其印鑑章既均交由其母宋顏水雲保管，被告即應自我責成對母
    親如何使用其印鑑章之情形，密切加以注意及了解，其將與原告銀行往來之印鑑
    章交付其母保管，且對於其母如何使用印章並無意見之行為，已有足使第三人信
    該他人有代理權之情形存在，亦符合民法第一百六十九條之規定，應負表見代理
    之責任。蓋借款期限屆至時所為之展期，應僅屬清償期限之延長，並非另一個新
    的借貸關係，並未逾越原借貸契約之範圍，是本件九十年八月二十日因展期所簽
    立之借據，縱非被告所親自蓋印或簽名於連帶保證人欄，亦應認業經被告同意延
    長清償期限仍屬效成立，且不影響原借款債務之存在。
五、末按就定有期限之債務為保證者，如債權人允許主債務人延期清償時，保證人除
    對於其延期已為同意外，不負保證責任，民法第七百五十五條定有明文。所謂允
    許，不以債權人有明示之意思表示為限，即依具體事實揆之一般交易觀念，足認
    債權人已有延期清償之默契者，亦包括之，是若保證人就允許延期清償已為概括
    同意之表示，無論貸與人有無允許分期償還情事，而保證人要不得藉是主張應依
    民法第七百五十五條之規定以免除其保證責任。查被告所簽立之約定書第十一條
    第二款已約定原告允許主債務人延期清償均毋須在徵求立約人（即連帶保證人）
    之同意，且依前所述被告顯有概括授權或表見代理應負授權人責任之情事，足認
    其就系爭借款之延期清償已為同意，是其對於展期後之九十年八月二十日借據仍
    應負連帶保證人之責任，故原告主張被告應連帶清償系爭借款，自屬有據。
六、從而，原告本於借貸及連帶保證之法律關係，請求被告給付八百五十萬元及自九
    十一年六月二十日起至清償日止，按年息百分之七．五計算之利息，並自九十一
    年七月二十一日起至九十二年一月二十日止按上開利率百分之十，自九十二年一
    月二十一日起至清償日止，按上開利率百分之二十計算之違約金，為有理由，自
    應准許。
七、假執行之宣告：兩造陳明願供擔保請准為假執行及免為假執行，經核均無不合，
    爰分別酌定相當之擔保金額併准許之。
八、結論：本件原告之訴為有理由，並依民事訴訟法第七十八條、第三百九十條第二
    項、第三百九十二條，判決如主文。
中      華      民      國    九十二    年      十      月    二十七    日
                                        民事第二庭
~B法      官  黃倩玲
右為正本係照原本作成。
如對本判決上訴，應於判決送達後二十日內向本院提出上訴狀（須附繕本）。
中      華      民      國    九十二    年      十一    月     五       日
~B法院書記官  林憲男


司法院資訊處製作；財團法人民間司法改革基金會備份。
